【裁判字號】    97,上訴,3210
【裁判日期】    980409
【裁判案由】    妨害自由等
【裁判全文】
臺灣高等法院臺中分院刑事判決        97年度上訴字第3210號
上  訴  人
即  被  告  甲○○
上列上訴人因妨害自由等案件，不服臺灣臺中地方法院97年度訴
字第2805號中華民國97年10月15日第一審判決（起訴案號：臺灣
臺中地方法院檢察署97年度偵字第7637號等），提起上訴，本院
判決如下：
    主  文
上訴駁回。
    事  實
一、緣乙○○因向從事重利貸款之丙○○借款三萬元，約定每十
    日為一期計算利息，每期利息六千元，且借款時先預扣第一
    期利息，嗣乙○○因無力繼續清償前揭三萬元之借款本息，
    丙○○竟夥同甲○○（綽號阿豪）、謝育儒（綽號阿儒）、
    吳哲鋐（綽號阿宏）及真實姓名年籍不詳、綽號各為「滷蛋
    」、「凱凱」、「仔仔」等成年男子，共同基於非法剝奪他
    人行動自由並私行拘禁之犯意聯絡，於九十七年一月下旬某
    日，共同至乙○○位於臺中市市○路三八號五○九室之居處
    ，以強暴方法，將乙○○押上車，並帶至台中市○區○○路
    一一三號丙○○租屋處（下稱上址民族路租屋），並共同以
    拳頭及棒球棍毆打乙○○，致乙○○身體受有瘀青之傷害（
    傷害部分未據乙○○告訴），脅迫乙○○另再簽立本票、保
    管條各五張交予丙○○，要脅乙○○居不得自由離去，不得
    對外聯繫，需在該處看守供賭客賭博之賭博器材以抵償債務
    ，期間並由謝育儒、甲○○負責看守乙○○，以此強暴、脅
    迫方式將乙○○私行拘禁在上址民族路租屋處（丙○○所犯
    重利罪、共同私行拘禁罪；謝育儒所犯共同私行拘禁罪經原
    審判處罪刑確定在案，吳哲鋐部份經檢察官起訴，由原審通
    緝中）。嗣乙○○於九十七年二月上旬某日，假託欲出外工
    作還債，並利用丙○○指派真實姓名不詳之成年人帶同其外
    出工作之際趁隙逃脫。
二、案經乙○○訴由臺中警察局第三分局，經警於同年月二十六
    日，在上址民族路租屋處當場查獲丙○○、謝育儒，且扣得
    乙○○之身分證影本及其簽立之本票、保管條各五張，暨扣
    得丙○○所有記事本（含電話聯絡表二張）、帳冊各一本等
    物，因而查悉上情，報請及臺灣臺中地方法院檢察署檢察官
    自動檢舉偵查起訴。
    理  由
壹、證據能力之說明：
一、按被告以外之人於審判中有所在不明而無法傳喚或傳喚不到
    者，其於檢察事務官、司法警察官或司法警察調查中所為之
    陳述，經證明具有可信之特別情況，且為證明犯罪事實之存
    否所必要者，得為證據，刑事訴訟法第159條之3第3款定有
    明文。證人即被害人乙○○之警詢筆錄雖係審判外之陳述，
    而屬傳聞證據，然證人乙○○經本院傳喚均無正當理由不到
    庭，亦經警員分別於98年2月18日8-10時、2月19日14-16 時
    、2月20日18-20時、2月23日14-16時，共四次拘提無著，有
    個人基本資料查詢結果、傳票送達證書、拘票、報告書在卷
    可憑（見本院卷第77頁、第98頁、第61頁、第112-114頁）
    。查證人乙○○於警詢之陳述係出於自由意思為之，陳述之
    時點復係遭妨害自由後未久即接受員警詢問，有警詢筆錄可
    稽（見警卷(一)第44頁、97偵7637卷第61、63頁），則該警詢
    既係較為接近於事實發生之時點，陳述之內容係證人乙○○
    親身經歷之事，且與證人乙○○嗣後於偵查中經具結所為證
    述要旨大致相符，足徵其在警詢之陳述具有可信之特別情況
    ，且為證明犯罪事實之存否所必要，依上開規定，其於警詢
    時所為之陳述，自有證據能力。
二、按被告以外之人於偵查中向檢察官所為陳述，除顯有不可信
    之情況者外，得為證據，刑事訴訟法第159條之1第2項定有
    明文。偵查中對被告以外之人（包括證人、鑑定人、告訴人
    、被害人及共同被告等）所為之偵查筆錄，或被告以外之人
    向檢察官所提之書面陳述，性質上均屬傳聞證據。惟現階段
    刑事訴訟法規定檢察官代表國家偵查犯罪、實施公訴，依法
    其有訊問被告、證人及鑑定人之權，證人、鑑定人且須具結
    ，而實務運作時，檢察官偵查中向被告以外之人所取得之陳
    述，原則上均能遵守法律規定，不致違法取供，其可信度極
    高，從而，被告以外之人前於偵查中已具結而為證述，除反
    對該項供述得具有證據能力之一方，已釋明「顯有不可信之
    情況」之理由外，不宜以該證人未能於偵查中接受他造之反
    對詰問為由，即遽指該證人於偵查中之陳述不具證據能力。
    而其中所稱「顯有不可信」，係指陳述是否出於供述者之真
    意、有無違法取供情事之信用性而言，故應就偵查或調查筆
    錄製作之原因、過程及其功能等加以觀察其信用性，據以判
    斷有無顯不可信之情形（最高法院94年度台上字第629號判
    決意旨參照）。經查，本案證人即被害人乙○○下列經本院
    所引用於檢察官偵訊中所為之證述，本院審酌其於檢察官偵
    訊時係先經檢察官依法詢問與被告間有無特定親戚或其他法
    律上關係，得拒絕證言之事由或應否具結有疑義，經檢察官
    於訊問後具結，且檢察官有告知具結之義務及偽證之處罰，
    並命證人朗讀結文後具結，衡情證人自必小心謹慎以免觸犯
    偽證罪，且被告暨其辯護人於本院審理時不僅未提出、主張
    任何可供證明其等於檢察官偵訊時所為之陳述，究有如何之
    「顯有不可信之情況」以供本院得以即時調查等情，足認證
    人乙○○下列經本院所引用於檢察官偵訊中所言並無「顯有
    不可信之情況」存在，從而證人該等偵訊中經具結所為之證
    詞，自得為證據，而有證據能力。
貳、犯罪事實之認定：
一、訊據被告甲○○坦承有於上開時間至乙○○位於臺中市市○
    路三八號五○九室之居處，惟矢口否認有妨害自由不法犯行
    ，辯稱：伊那天只是收店裡的帳，在那裡遇到丙○○，他們
    說要到丙○○公司協調，後來沒有結果，就走了，並無強押
    、毆打或看守乙○○等妨害乙○○行動自由之行為云云。惟
    查被害人乙○○於檢察官偵訊時具結證稱：「．．．丙○○
    去我市府路三八號五０九室家抓我，丙○○帶了五個人來，
    樓下二個，樓上加他（指丙○○）四個人，直接把我押走，
    ．．．帶到民族路一一三號，．．．他（指丙○○）就叫小
    弟把我抓去二樓客廳，他叫小弟十分鐘後，如果我籌不出錢
    ，就要開始打我，十分鐘後我還是籌不出錢，他們七、八個
    人開始打我．．．其中一人拿木棒，打到我倒在地上他們還
    在打，過一下子，丙○○說好了，就帶我去樓下簽本票，簽
    五張本票，有一張面十二萬元，其他有二千元的，還有一萬
    五千元跟一萬七千元的，簽完就叫我在本票還有一張白色借
    據畫押，丙○○說不然我就住這邊，讓我去工作還錢，我就
    住在那邊二星期，有一次我假藉要去朋友那邊工作，丙○○
    叫一個小弟載我過去，我等那個小弟走後落跑，我走後跑到
    嘉義朋友邊，就沒有上，來後因為我受不了他又去我家恐嚇
    ，就報警」「在民族路那邊待了二星期左右，他們二樓有弄
    賭場，這段時間他叫我在那邊顧，不要讓人家破壞機台」「
    他們不讓我出去，如果我要出去買東西，他們會叫人陪我，
    看著我的人有一個叫阿儒，就是謝育儒，另一個叫阿豪」「
    打我的是阿鋐、仔仔、凱凱、滷蛋、滷蛋的朋友」「我怕他
    們再打我才簽本票」「丙○○說要我住在民族路那邊，我有
    拒絕，但是丙○○說不行，而且他們有小弟站門口」「卷內
    指認照片第二張的四號是阿豪，阿豪就是那天押我去民族路
    的人」等語（見97偵7637卷第第86－87頁），復有指認照片
    四紙可資對照（見偵查卷第六八－七一頁）。經核該照片中
    之阿豪即為被告之照片，又被告甲○○自承綽號為「阿豪」
    （見97偵7637 卷第169頁），共同被告丙○○、謝育儒及董
    仲翔亦均稱甲○○即綽號「阿豪」者（97偵7637卷第154頁
    、第143頁、第168頁）。（按乙○○上開證詞屬被告以外之
    人於偵查中向檢察官所為陳述，依刑事訴訟法第159條之1第
    2項除顯有不可信之情況者外，得為證據，本院審酌其於檢
    察官偵訊時係先經檢察官依法詢問與被告間有無特定親戚或
    其他法律上關係，得拒絕證言之事由或應否具結有疑義，經
    檢察官於訊問後具結，且檢察官有告知具結之義務及偽證之
    處罰，並命證人朗讀結文後具結，衡情證人自必小心謹慎以
    免觸犯偽證罪，且被告於本院審理時不僅未提出、主張任何
    可供證明其等於檢察官偵訊時所為之陳述，究有如何之「顯
    有不可信之情況」以供本院得以即時調查等情，足認證人乙○○下列經本院所引用於檢察官偵訊中所言並無「顯有不可
    信之情況」存在，從而證人該等偵訊中經具結所為之證詞，
    自得為證據，而有證據能力）。
二、此外本件經警於台中市○區○○路一一三號之丙○○租屋處
    搜索查扣記事本一本，內載「公司要保持清潔、不準（准）
    在我座位上吸煙、早上開始要抓阿瑩（即乙○○）抓到直接
    處理、以後有任何問題都需向我報告等語，有記事本可證（
    見警卷(一)第174頁）。又記事本中另記載公司電話並臚列「
    董事長」、「總經理」等職稱外，亦同時載明同案被告謝育
    儒之綽號即「阿儒」、同案被告吳哲鋐之綽號即「阿宏」及
    綽號「滷蛋」、「凱凱」、「仔仔」等人之聯絡電話，其中
    「豪哥」亦列在公司員工，後經以粗黑之色筆劃去，但仍可
    辯識（見警訊(一)卷第169、170頁）。顯見被告亦曾與謝育儒
    、吳哲鋐、「滷蛋」、「凱凱」、「仔仔」等人同為被告丙○○之員工，係公司董事長與部屬間之關係。扣案之記事本
    係同案被告丙○○所有，而記事本內容亦係由丙○○所親自
    書寫乙節，業據被告丙○○於原審審理時陳明在卷（見原審
    訴），再者經警搜索，亦查獲乙○○被強押後，遭脅迫簽立
    之本票、保管條各五張扣案可證（見警卷(一)第101-109頁）
    。足以補強證人乙○○所證伊遭被告及同案被告丙○○、謝
    育儒、吳哲鋐及共犯「滷蛋」、「凱凱」、「仔仔」等人共
    同強押後，被脅迫簽發本票及保管及私行拘禁二星期之詞為
    真實。
三、綜上所述，被告甲○○前開所辯，係卸責之詞，不足採信。
    本案事證明確，被告雖請求傳訊乙○○到庭對質，惟乙○○
    經原審及本院數度傳喚均未到庭，本院亦發拘票拘提乙○○
    ，然經警員分別於98年2月18日8-10時、2月19日14-16時、2
    月20日18-20時、2月23日14-16時，共四次拘提無著，有個
    人基本資料查詢結果、傳票送達證書、拘票、報告書在卷可
    憑（見本院卷第114頁）。然乙○○偵查中之證述，查無顯
    有不可信之情況，依刑事訴訟法第一百五十九條之一第二項
    規定，係屬有證據能力，雖未經完足調查，然既經傳訊、拘
    提乙○○仍然無獲，已盡調查之能事，本院認自無再予傳訊
    證人乙○○之必要，是被告甲○○前揭犯行，自堪認定，應
    依法論科。
參、論罪科刑：
一、按刑法第302條第1項所謂以非法方法剝奪人之行動自由，係
    指以私禁外之非法方法，妨害其行動自由而言。若將被害人
    拘禁於一定處所，繼續較久之時間，而剝奪其行動自由，仍
    屬私行拘禁（最高法院85年度台上字第4514號判決意旨參照
    ），次按刑法第302條第1項之罪，係以私行拘禁，或以其他
    非法方法剝奪人行動自由為其要件；私行拘禁屬於例示性、
    主要性及狹義性之規定，而以其他非法方法剝奪人之行動自
    由，則屬補充性、次要性及廣義性之規定。故而必須其行為
    不合於主要規定，始有適用次要規定之餘地。若其所為既觸
    犯主要性規定，亦觸犯次要性規定；或由觸犯次要性規定，
    進而觸犯主要性規定者，則應從情節較重之主要性規定予以
    論處。又刑法第302條第1項所謂以其他非法方法剝奪人之行
    動自由，係對於同條項私行拘禁之補充規定，上訴人等將人
    私行拘禁，同條項既定有明文，按之主要規定優於補充規定
    之原則，自不應宣告補充規定之罪名（最高法院90年度台上
    字第5068號判決意旨參照），再按刑法第302條第1項及第
    304條第1項之罪，其所保護之法益均為被害人之自由，而私
    行拘禁，即不外以強暴、脅迫為手段，其罪質本屬相同，惟
    第30 2條第1項之法定刑，既較第304條第1項為重，則以私
    行拘禁之方法妨害人自由，縱其目的在使人行無義務之事，
    或妨害人行使權利，仍應逕依第302條第1項論罪，並無適用
    第304條第1項之餘地（最高法院29年上字第3757號判例意旨
    參照）；核被告所為係犯刑法第302條第1項之私行拘禁罪。
    公訴意旨認被告甲○○此部分犯行部分另犯刑法第304條第1
    項之強制罪間，尚有未洽，惟因公訴人認被告所犯強制罪與
    非法剝奪他人行動罪間為想像競合犯關係，屬裁判上一罪，
    爰不另為無罪之諭知。被告甲○○及同案被告丙○○、謝育
    儒、吳哲鋐、共犯「滷蛋」、「凱凱」、「仔仔」間，就對
    被害人乙○○之妨害自由犯行，均互有犯意聯絡、行為分擔
    ，應論以共同正犯。
二、原審審酌被告甲○○時值青壯，僅因同案被告丙○○為催討
    債務，而與與丙○○、謝育儒等人共同對被害人乙○○為前
    揭妨害自由犯行，犯罪手段至非平和，嚴重影響社會治安、
    蔑視法治，惡性均屬非輕，再兼衡酌被告甲○○就本案犯行
    ，犯後均仍飾詞卸責、未見悔意，犯罪後態度不佳，被告甲○○前有因偽造文書、詐欺等案件經法院判處罪刑之刑事犯
    罪紀錄（未構成累犯），暨其犯罪之動機、智識程度、被害
    人乙○○所受金錢損害之多寡及遭妨害自由期間之長短、及
    迄今未與被害人達成和解並賠償損害等一切情狀，量處有期
    徒刑9月，並以扣案之被害人乙○○之身分證影本及其簽立
    之本票、保管條各五張，為屬被害人乙○○積欠同案被告丙○○前開借款之債權憑證，並非同案被告丙○○因犯罪所得
    之物及扣案之記事本（含電話聯絡表二張）一本及同案被告
    丙○○承租上址民族路租屋處之租賃契約書二本，其中前開
    租賃契約書部分，僅係證明被告丙○○有承租上址民族路租
    屋處之事實；其中前開記事本部分，則係證明同案被告丙○○等人有本件犯行之證據，尚非同案被告丙○○直接供犯罪
    所用之物，及就被害人乙○○遭毆打所用之棒球棍一支，雖
    係被告甲○○等供犯本件犯行所用之物，惟未據扣案，且無
    積極證據證明係屬被告甲○○或其共犯丙○○等所有之物或
    係違禁物，均不予宣告沒收。經核認事用法均無不合，量刑
    亦屬妥適，應予維持。被告甲○○上訴意旨否認犯罪，提起
    上訴，為無理由，應予駁回其上訴。
據上論結，應依刑事訴訟法第三百六十八條，判決如主文。
本案經檢察官丁○○到庭執行職務。
中    華    民    國    98    年    4     月    9     日
            刑事第四庭    審判長法  官  洪  耀  宗
                                法  官  許  文  碩
                                法  官  蔡 王 金 全
上列正本證明與原本無異。
如不服本判決應於收受送達後十日內向本院提出上訴書狀，其未
敘述上訴理由者，並得於提起上訴後十日內向本院補提理由書 (
均須按他造當事人之人數附繕本)「切勿逕送上級法院」。
                                書記官  金  珍  華
中    華    民    國    98    年    4     月    9     日
附錄論罪科刑法條：
刑法第302條第1項：
私行拘禁或以其他非法方法，剝奪人之行動自由者，處五年以下
有期徒刑、拘役或三百元以下罰金。


司法院資訊處製作；財團法人民間司法改革基金會備份。
